---
title: "Práctica 6: Regresión Logística"
author: "Aritz Adin"
date: "2026-12-09"
date-format: "DD/MM/YYYY"
format:
  html:
    toc: true
    css: styles.css
---

```{r setup, include=FALSE}
knitr::opts_chunk$set(echo = TRUE)
options(width=1000)
```

## 1. Regresión Logística

Para estudiar la posible relación entre el número de satélites (cangrejos macho a su alrededor) y la anchura del caparazón de los cangrejos hembra tipo herradura, se realizó un experimento con 8 cangrejos hembra a los que se midió:

-   la anchura de los caparazones ($x$), medida en cm.
-   el número total de cangrejos macho que se utilizaron en el experimento para cada hembra ($n$).
-   el número de satélites o cangrejos macho que se situaron alrededor de cada hembra.

El objetivo es modelizar la proporción de satélites en función de la anchura del caparazón. Los datos se recogen en la siguiente tabla:

| **Anchura** | Satélites | **Total** |
|:-----------:|:---------:|:---------:|
|    23.25    |     5     |    14     |
|    23.75    |     4     |    14     |
|    24.75    |    17     |    28     |
|    25.75    |    21     |    39     |
|    26.75    |    15     |    22     |
|    27.75    |    20     |    24     |
|    28.75    |    15     |    18     |
|    29.75    |    14     |    14     |

Responde a las siguientes preguntas:

### En primer lugar, cargamos los paquetes necesarios:

```{r, message=FALSE}
library(dplyr)
library(ggplot2)
```

### 1. Introduce los datos en R mediante la función `data.frame`.

```{r include=FALSE}
cangrejos <- data.frame(anchura=c(23.25,23.75,24.75,25.75,26.75,27.75,28.75,29.75),
                        satelites=c(5,4,17,21,15,20,15,14),
                        total=c(14,14,28,39,22,24,18,14))
print(cangrejos)
```

### 2. Define una nueva variable llamada `prop` que indique la proporción de satélites para cada anchura.

```{r include=FALSE}
cangrejos <- cangrejos |> 
  mutate(prop=satelites/total)

print(cangrejos)
```

### 3. Ajusta el modelo probabilistico lineal $$\pi(x)=\alpha + \beta x$$ donde $y$ corresponde a la variable `prop` y $x$ corresponde a la variable `anchura`

```{r include=FALSE}
modelo1 <- lm(prop~anchura, weights=total, data=cangrejos)
summary(modelo1)
```

-   **¿Cuáles son las estimaciones de los coeficientes? ¿Son estadísticamente significativos?**

    <!-- Las estimaciones de los coeficientes del modelo son: $\hat{\alpha}=`r round(as.numeric(modelo1$coefficients[1]),3)`$ y $\hat{\beta}=`r round(as.numeric(modelo1$coefficients[2]),3)`$ -->

    <!-- Ambos coeficientes son estadísticamente significativos, ya que los p-valores son pequeños. -->

-   **¿Cuál es el coeficiente de determinación? Explica su significado.**

    <!-- $R^2_\mbox{adjusted}=`r round(summary(modelo1)$adj.r.squared,4)`$. Es decir, el `r 100*round(summary(modelo1)$adj.r.squared,4)`% de la variabilidad total es explicada por el modelo de regresión (variable`anchura). -->

-   **¿El modelo ajustado es estadísticamente significativo?**

```{r, include=FALSE}
anova(modelo1)
```

<!-- Sí, el modelo es estadísticamente significativo. La función `anova()` presenta el análisis de la varianza con la descomposición de la variabilidad total en sus fuentes de variación y nos indica que la variable `anchura` es estadísticamente significativa. -->

### 4. ¿Cuáles son las predicciones de la proporción de satélites para cada valor de la anchura observada? ¿Y el número esperado de satélites por hembra?

```{r, include=FALSE}
cangrejos |> 
  mutate(prop.pred = modelo1 |> fitted(),
         satelite.pred = prop.pred*total)
```

### 5. Representa gráficamente las proporciones observadas y las predicciones lineales de las proporciones de satélites por cada anchura del caparazón.

```{r, include=FALSE}
cangrejos |> 
  ggplot(aes(x=anchura, y=prop)) + 
  geom_point() +
  geom_hline(yintercept=c(0,1), linetype=2) + 
  xlab("Anchura (cm)") + 
  ylab("Proportion") +
  ggtitle("Modelo probabilistico lineal") + 
  geom_abline(intercept=coef(modelo1)[1],
              slope=coef(modelo1)[2],
              colour="green")
```

### 6. Ajusta el modelo de regresión logística $$\mbox{logit}[\pi(x)] = \log \left(\frac{\pi(x)}{1-\pi(x)} \right) = \alpha + \beta x$$ donde $\pi$ corresponde a la variable `prop`, y $x$ a la variable `anchura`.

```{r include=FALSE}
modelo2 <- glm(prop~anchura, weights=total, family=binomial, data=cangrejos)
summary(modelo2)
```

-   **¿Cuáles son las estimaciones de los coeficientes? ¿Son estadísticamente significativos?**

    <!-- Las estimaciones de los coeficientes del modelo son: $\hat{\alpha}=`r round(as.numeric(modelo2$coefficients[1]),3)`$ y $\hat{\beta}=`r round(as.numeric(modelo2$coefficients[2]),3)`$ -->

    <!-- Ambos coeficientes son estadísticamente significativos, ya que los p-valores son pequeños. -->

    <!-- Obtenemos la misma conclusión si interpretamos los intervalos de confianza de los parámetros del modelo: -->

```{r, include=FALSE}
modelo2 |> confint()
```

-   **¿El modelo ajustado es estadísticamente significativo?**

<!-- Para ello realizamos el test de la deviance: -->
<!-- ```{r, include=TRUE} -->
<!-- modelo2 |> anova(test="Chi") -->

<!-- # o equivalentemente -->
<!-- modelo.null <- glm(prop~1, weights=total, family=binomial, data=cangrejos) -->
<!-- anova(modelo.null, modelo2) -->
<!-- ``` -->
<!-- Por lo tanto, podemos concluir que el ajuste del modelo que incluye la variable `anchura` es significativamente mejor que el modelo que solamente incluye un intercept. -->


### 7. ¿Cuánto crece el odds estimado (*odds ratio*) por cada cm de aumento del caparazón? Proporciona un intervalo de confianza al 95%.

<!-- Cuando la anchura del caparazón aumenta en 1 cm, el odds ratio ($OR=e^\beta$) es de -->

<!-- ```{r, include=TRUE} -->
<!-- coef(modelo2)[2] |> exp() -->
<!-- ``` -->
<!-- Es decir, por cada incremento de 1 cm en la anchura del caparazón el odds estimado crece aproximadamente un `r round(exp(coef(modelo2)[2])-1,2)*100`%. -->

<!-- Para calcular un intervalo de confianza al 95% de $e^\beta$, debemos exponenciar los límites inferior y superior del IC para el parámetro $\beta$. -->

<!-- ```{r, include=FALSE, message=TRUE} -->
<!-- confint(modelo2)["anchura",] |> exp() -->
<!-- ``` -->

<!-- Es decir, con un nivel de confianza del 95%, por cada incremento de 1 cm en la anchura del caparazón el odds crece entre 1.36 y 2.05 veces (o lo que es lo mismo, crece entre un 35% y un 105%). -->


### 8. ¿Cuáles son las predicciones de la proporción de satélites para cada valor de la anchura observada?¿Y el número esperado de satélites por hembra?

```{r, include=FALSE}
cangrejos.pred <- cangrejos |> 
  mutate(prop.pred = modelo2 |> fitted(),
         satelite.pred = prop.pred*total)

cangrejos.pred
```

### 9. Representa gráficamente las proporciones observadas y las predicciones lineales y logísticas de las proporciones de satélites por cada anchura del caparazón.

```{r, include=FALSE}
cangrejos |> 
  ggplot(aes(x=anchura, y=prop)) + 
  geom_point() +
  geom_hline(yintercept=c(0,1), linetype=2) + 
  xlab("Anchura (cm)") + 
  ylab("Proportion") +
  ggtitle("Modelo regresión logística") + 
  geom_line(data=cangrejos.pred,
            aes(x=anchura, y=prop.pred),
            colour="red")
```
### 10. ¿Cuál es la tasa incremental de cambio a los 26 cm? ¿Qué significa?

<!-- La tasa incremental de cambio en un punto $x$ se calcula como $$\hat{\beta}*\hat{\pi}(x)*(1-\hat{\pi}(x))$$ -->

<!-- Para una anchura de $x=26$ cm su valor es: -->

```{r, include=FALSE}
beta <- coef(modelo2)[2]
hat.prop <- modelo2 |>
  predict(newdata=data.frame(anchura=26), type="response")

beta*hat.prop*(1-hat.prop)
```

<!-- También se puede calcular mediante la función `tasa.incremental()` -->

```{r, include=FALSE}
source("tasa.incremental.R")
modelo2 |>
  tasa.incremental(26, 27, decimales=4)
```

<!-- **Interpretación:** Cuando la anchura del caparazón aumenta de 26 a 27 cm, la proporción de satélites por hembra aumenta en `r round(beta*hat.prop*(1-hat.prop),4)`. -->

### 11. ¿Cuál es la tasa incremental de cambio de probabilidad para pasar de 23 a 24 cm en la anchura del caparazón? ¿Y de 25 a 26 cm? ¿Qué significan?

```{r, include=FALSE}
modelo2 |> tasa.incremental(23, 24, decimales=4)
modelo2 |> tasa.incremental(25, 26, decimales=4)
```

### 12. Calcula la proporción estimada de cangrejos satélite para una hembra con anchura de caparazón de 28 cm. Calcula e interpreta un intervalo de confianza al 95% para la proporción verdadera.

```{r, include=FALSE}
## Estimacion del logit y su error estándar
newdata <- data.frame(anchura=28)
aux <- predict(modelo2, newdata, type="link", se=T)
aux |> as_tibble()


## Estimación del logit + IC asumiendo normalidad
newdata |> 
  mutate(fit = aux$fit,
         lim.inf = aux$fit-1.96*aux$se.fit,
         lim.sup = aux$fit+1.96*aux$se.fit)


## Estimación de la probabilidad + IC transformado
newdata |> 
  mutate(fit = aux$fit |> plogis(),
         lim.inf = (aux$fit-1.96*aux$se.fit) |> plogis(),
         lim.sup = (aux$fit+1.96*aux$se.fit) |> plogis())
```

<!-- ## 2. Para entregar -->

<!-- Para estudiar cómo afecta una determinada droga sobre una especie de insectos, se realizó un experimento con 8 grupos de insectos a los que se les administró distintas dosis de dicha droga y se les midió: -->

<!-- * la dosis administrada a cada grupo de insectos ($x$) -->
<!-- * el número total de insectos por grupo ($n$) -->
<!-- * el número de insectos muertos en cada grupo tras 5 horas de exposición a la droga -->

<!-- El objetivo es modelizar la proporción de insectos muertos en función de la dosis administrada. Los datos se recogen en la siguiente tabla: -->

<!-- | **Dosis** | **Insectos muertos** | **Total insectos** | -->
<!-- |:---------:|:--------------------:|:------------------:| -->
<!-- |  169.1    |       6              |         59         | -->
<!-- |  172.4    |      13              |         60         | -->
<!-- |  175.5    |      18              |         62         | -->
<!-- |  178.4    |      28              |         56         | -->
<!-- |  181.1    |      52              |         63         | -->
<!-- |  183.7    |      53              |         59         | -->
<!-- |  186.1    |      61              |         62         | -->
<!-- |  188.3    |      60              |         60         | -->

<!-- Responde a las siguientes preguntas: -->

<!-- ### 2.1. Introduce los datos en R mediante la función `data.frame`. -->

<!-- ### 2.2. Define una nueva variable llamada `prop` que indique la proporción de insectos muertos. -->

<!-- ### 2.3. Ajusta el modelo probabilistico lineal $$\pi(x)=\alpha + \beta x$$ donde $y$ corresponde a la variable `prop` y $x$ corresponde a la variable `dosis` -->

<!-- * **¿Cuáles son las estimaciones de los coeficientes? ¿Son estadísticamente significativos?** -->

<!-- * **¿Cuál es el coeficiente de determinación? Explica su significado.** -->

<!-- * **¿El modelo ajustado es estadísticamente significativo?** -->


<!-- ### 2.4. ¿Cuáles son las predicciones de la proporción de insectos muertos para cada dosis? ¿Y el número esperado de insectos muertos por dosis? -->


<!-- ### 2.5. Representa gráficamente las proporciones observadas y las predicciones lineales de las proporciones de insectos muertos para cada valor de la dosis administrada. -->


<!-- ### 2.6. Ajusta el modelo de regresión logística $$\mbox{logit}[\pi(x)] = \log \left(\frac{\pi(x)}{1-\pi(x)} \right) = \alpha + \beta x$$ donde $\pi$ corresponde a la variable `prop`, y $x$ a la variable `dosis`. -->

<!-- * **¿Cuáles son las estimaciones de los coeficientes? ¿Son estadísticamente significativos?** -->

<!-- * **¿El modelo ajustado es estadísticamente significativo?** -->


<!-- ### 2.7. ¿Cuál es la tasa incremental de cambio para una dosis de 170? ¿Qué significa? -->


<!-- ### 2.8. ¿Cuánto crece el odds estimado al aumentar la dosis del primer valor 169.1 al segundo valor 172.4? -->


<!-- ### 2.9. ¿Cuáles son las predicciones de la proporción de insectos muertos para cada valor de la dosis administrada? -->


<!-- ### 2.10. Representa gráficamente las proporciones observadas y las predicciones lineales y logísticas de las proporciones de insectos muertos para cada valor de la dosis administrada. -->


<!-- ### 2.11. Calcula la probabilidad estimada de que un insecto fallezca con una dosis de 185 unidades y su intervalo de confianza al 95\% . -->
