---
title: "Práctica 1: Lectura y manejo de ficheros"
author: "Aritz Adin"
date: "2026-10-07"
date-format: "DD/MM/YYYY"
format:
  html:
    toc: true
    css: styles.css
---

```{r setup, include=FALSE}
knitr::opts_chunk$set(echo = TRUE)  
```

# 1. Trabajar con ficheros

**NOTA:** Para realizar los siguientes ejercicios utilizaremos principalmente la sintaxis del paquete **dplyr** para la manipulación de datos, combinadas con el operador pipe (`|>`). 

```{r, message=FALSE, warning=FALSE}
library(dplyr)
```

Os he preparado un breve [manual](./Manual_dplyr.html) con las principales funcionalidades de este paquete.


## 1.1. Visualización de ficheros

Carga la librería `PASWR2` para trabajar con el fichero `EPIDURAL`.

```{r, message=FALSE, warning=FALSE}
library(PASWR2)
data("EPIDURAL")

EPIDURAL <- as_tibble(EPIDURAL)
```

-   Visualiza los primeros 6 registros del fichero `EPIDURAL` con el comando `head()`.

```{r include=FALSE}
EPIDURAL |> 
  print(n=6)
```

-   Visualiza los primeros 20 registros del fichero `EPIDURAL` con el comando `head()`.

```{r include=FALSE}
EPIDURAL |> 
  head(n=20)
```

-   Calcula cuántos registros y cuantas variables tiene el fichero `EPIDURAL` con el comando `dim()`.

```{r include=FALSE}
EPIDURAL |> 
  dim()
```

-   Calcula cuántos registros y cuantas variables tiene el fichero `EPIDURAL` con el comando `str()`.

```{r include=FALSE}
EPIDURAL |> 
  str()
```

## 1.2. Selección de columnas (variables) y filas (individuos)

-   Selecciona la variable `doctor` del fichero `EPIDURAL` y visualízala en pantalla

```{r include=FALSE}
EPIDURAL$doctor

# Utilizando sintaxis dplyr
EPIDURAL |> 
  pull(doctor)
```

-   Selecciona la variable `kg` del fichero `EPIDURAL` y visualízala en pantalla

```{r include=FALSE}
EPIDURAL$kg
```

-   Selecciona simultáneamente las variables `kg`y `cm` del fichero `EPIDURAL` y visualízalas en pantalla

```{r include=FALSE}
EPIDURAL |> 
  select(kg, cm)
```
* "Elimina" las variables `kg`y `cm` del fichero `EPIDURAL`

```{r include=FALSE}
EPIDURAL |> 
  select(-kg, -cm)
```

-   Crea una nueva variable llamada `ratio` definida como el cociente entre `kg`/`cm`. Añádela al fichero `EPIDURAL`

```{r include=FALSE}
EPIDURAL <- EPIDURAL |> 
  mutate(ratio = kg/cm)

EPIDURAL
```

-   **EJERCICIO** Crea una nueva variable llamada `IMC` (índice de masa corporal) definida como $kg/(m^2)$. Añádela al fichero `EPIDURAL`
```{r include=FALSE}
EPIDURAL <- EPIDURAL |> 
  mutate(IMC = kg/(cm/100)^2)

EPIDURAL
```


-   Selecciona la paciente número 19 del fichero `EPIDURAL`. Visualízala por pantalla y averigua cuánto pesa y cuánto mide

```{r include=FALSE}
EPIDURAL[19, ]

# Utilizando sintaxis dplyr
EPIDURAL |> 
  slice(9)
```

-   Crea un nuevo fichero llamado `datos1` con aquellas pacientes que pesen menos de 85 kg. ¿Cuántos registros tiene el fichero `datos1`?

```{r include=FALSE}
datos1 <- EPIDURAL |> 
  filter(kg<85)

datos1
```

-   Crea un nuevo fichero llamado `datos2` con aquellas pacientes que midan más de 170 cm. ¿Cuántos registros tiene el fichero `datos2`?

```{r include=FALSE}
datos2 <- EPIDURAL |> 
  filter(cm>170)

datos2
```

-   Crea un nuevo fichero llamado `datos3` con aquellas pacientes que midan más de 170 cm o menos de 165 cm. ¿Cuántos registros tiene el fichero `datos3`?

```{r include=FALSE}
datos3 <- EPIDURAL |> 
  filter(cm>170 | cm<165)

datos3
```

-   Crea un nuevo fichero llamado `datos4` con aquellas pacientes que midan entre 165 y 170 cm (ambos incluidos). ¿Cuántos registros tiene el fichero `datos4`?

```{r include=FALSE}
datos4 <- EPIDURAL |> 
  filter(cm>=165 & cm<=170)

datos4
```

-   Crea un nuevo fichero llamado `datos5` con aquellas pacientes atendidas por el Doctor A. ¿Cuántos registros tiene el fichero `datos5`?

```{r include=FALSE}
datos5 <- EPIDURAL |> 
  filter(doctor=="Dr. A")

datos5
```

# 2. Lectura de ficheros externos

## 2.1. Descarga el fichero `Bodyfat.txt` desde MiAulario. Léelo en `R` y almacénalo en un objeto llamado `datos`. Abre el fichero en el visor de datos.

```{r include=FALSE}
datos <- read.table("BodyFat.txt", header=TRUE)

View(datos)
```

<!-- ## 2.2. Descarga el fichero `Bodyfat.xlsx` desde MiAulario. Léelo en `R` y almacénalo en un objeto llamado `datos2`. Imprímelo por pantalla -->

<!-- ```{r, message=FALSE, warning=FALSE, include=FALSE} -->

<!-- library(xlsx) -->

<!-- datos2 <- read.xlsx("Bodyfat.xlsx", sheetIndex="Hoja1") -->

<!-- datos2 -->

<!-- ``` -->

## 2.2. Realiza los siguientes ejercicios

-   Con el fichero `datos`, visualiza en pantalla la variable `fat`

```{r include=FALSE}
datos$fat
```

-   Selecciona las mujeres cuyo valor de `fat` sea menor que 30.

```{r include=FALSE}
datos |> 
  filter(sex=="F", fat<30)
```

-   Utiliza el comando `table` para averiguar cuántos hombres y mujeres hay en el fichero `datos`.

```{r include=FALSE}
table(datos$sex)
```

-   Haz un *summary* del fichero `datos`

```{r include=FALSE}
summary(datos)
```

-   Utiliza la función `eda()` del paquete `PASWR2` para realizar un análisis exploratorio de la variable `fat`

```{r include=FALSE}
eda(datos$fat)

# Utilizando sintaxis dplyr
datos$fat |> 
  eda()
```
