---
title: "Práctica 0: Introducción a R"
author: "Aritz Adin"
date: "2026-10-05"
date-format: "DD/MM/YYYY"
format:
  html:
    toc: true
---

```{r setup, include=FALSE}
knitr::opts_chunk$set(echo = TRUE)  
```

# Operaciones básicas

## 1. Operaciones matemáticas

`R` permite realizar operaciones matemáticas de manera sencilla. Realiza las siguientes operaciones matemáticas.

-   $(7 \times 3)+12/2+7^2+\sqrt{4}$

```{r include=FALSE}
(7*3)+12/2-7^2+sqrt(4)
```

-   $\log{3}+\sqrt{2}\mbox{sin}(\pi/4)-e^3$

```{r include=FALSE}
log(3)+sqrt(2)*sin(pi/4)-exp(3)
```

-   $3+2+\log(5)+\dfrac{e^3}{4}+\sqrt{6}$

```{r include=FALSE}
3+2+log(5)+exp(3)/4+sqrt(6)
```

## 2. Asignaciones

-   Asigna a la letra $x$ el valor 0.28354. Redondea a 2 y 3 decimales.

```{r include=FALSE}
x <- 0.28354
round(x,2)
round(x,3)
```

-   Asigna a la letra $x$ el valor 7 y visualízalo en pantalla. Elimina esta asignación utilizando la función `rm()`.

```{r include=FALSE}
x <- 7
x

rm(x)
```

-   Asigna a la letra $x$ el valor 2 y a la letra $y$ el valor 5. Multiplica $x$ por $y$ y asigna el resultado a la letra $z$.

```{r include=FALSE}
x <- 2
y <- 5

z <- x*y
z
```

-   Utiliza la función `ls()` para obtener una lista de todos los objetos guardados en la memoria.

```{r include=FALSE}
ls()
```

<!-- -   Elimina todos los objetos de la memoria con la función `rm()`. -->

<!-- ```{r include=FALSE} -->
<!-- rm(list=ls()) -->
<!-- ls() -->
<!-- ``` -->

## 3. Vectores y secuencias

-   Crea el vector $x=(1.5,2,3)$ y visualízalo por pantalla.

```{r include=FALSE}
x <- c(1.5,2,3)
x
```

-   Eleva el vector $x$ al cuadrado y guarda el resultado en un objeto denotado por la letra $y$. ¿Qué hace `R`?

```{r include=FALSE}
y <- x^2
y
```

<!-- -   Selecciona el valor del vector $y$ que es igual a 4. -->

<!-- ```{r include=FALSE} -->
<!-- which(y==4) -->
<!-- ``` -->

-   Crea un vector cuyas componentes sean *small*, *medium* y *large*.

```{r include=FALSE}
y <- c("small","medium","large")
y
```

-   Crea los vectores $x=(2,3,4,1)$ y $y=(1,1,3,7)$.

```{r include=FALSE}
x <- c(2,3,4,1)
y <- c(1,1,3,7)
```

-   Suma los vectores $x$ e $y$. ¿Qué hace `R`?

```{r include=FALSE}
x+y
```

-   Crea una matriz cuyas columnas sean los vectores $x$ e $y$.

```{r include=FALSE}
M1 <- cbind(x,y)
M1
```

-   Crea una matriz cuyas filas sean los vectores $x$ e $y$.

```{r include=FALSE}
M2 <- rbind(x,y)
M2
```

-   **EJERCICIO:** Vamos a definir un pequeño fichero de datos a modo de ejemplo:


```{r}
#| echo: false
Nombre <- c("Aritz","Ana","Pepe","Nicole")
Edad <- c(38,24,70,24)
Peso <- c(75,50,84,60.5)

datos <- data.frame(Nombre,Edad,Peso)
datos
```

<!-- -   Crea una secuencia de 0 a 1 con incrementos de 0.2 unidades. -->

<!-- ```{r include=FALSE} -->

<!-- seq(from=0,to=1,by=0.2) -->

<!-- ``` -->

<!-- -   Crea una secuencia de 0 a 8 con incrementos de 1 unidad. -->

<!-- ```{r include=FALSE} -->

<!-- seq(0,8) -->

<!-- 0:8 -->

<!-- ``` -->

<!-- -   Crea una secuencia descendente del 8 al 1. -->

<!-- ```{r include=FALSE} -->

<!-- seq(8,1,-1) -->

<!-- 8:1 -->

<!-- ``` -->

<!-- -   Crea un vector de longitud 5 cuyas componentes sean iguales a 1. -->

<!-- ```{r include=FALSE} -->

<!-- rep(1,5) -->

<!-- ``` -->

<!-- -   Crea un vector cuyas primeras tres componentes tomen el valor 1, las tres siguientes tomen el valor 2 y las tres últimas tomen el valor 3. -->

<!-- ```{r include=FALSE} -->

<!-- c(rep(1,3), rep(2,3), rep(3,3)) -->

<!-- rep(1:3, each=3) -->

<!-- ``` -->

<!-- -   Introduce en `R` los datos `typos=(2,2,2,3,3,0,3,4,6,4)` -->

<!-- ```{r include=FALSE} -->

<!-- typos <- c(2,2,2,3,3,0,3,4,6,4) -->

<!-- typos -->

<!-- ``` -->

<!-- -   Utilizando el vector `typos`, selecciona el 4º elemento del vector. -->

<!-- ```{r include=FALSE} -->

<!-- typos[4] -->

<!-- ``` -->

<!-- -   Selecciona todos los elmentos del vector `typos` excepto el 2º y el 3º. -->

<!-- ```{r include=FALSE} -->

<!-- typos[-c(2,3)] -->

<!-- ``` -->


## 4. Ficheros

-   En primer lugar, debemos estar seguros de cuál es nuestro directorio de trabajo.

```{r eval=FALSE}
getwd()
```

-   Descarga el fichero `Bodyfat.txt` desde MiAulario, léelo en `R` y almacénalo en un objeto llamado `datos`.

```{r eval=FALSE}
datos <- read.table("BodyFat.txt", header=TRUE)

head(datos)
```

-   Guarda el fichero datos en el archivo `Bodyfat.Rdata`.

```{r eval=FALSE}
save(datos, file="BodyFat.Rdata")
```
