---
title: "Práctica 4: Regresión"
author: "Aritz Adin"
date: "2026-11-16"
date-format: "DD/MM/YYYY"
format:
  html:
    toc: true
    css: styles.css
---

```{r setup, include=FALSE}
knitr::opts_chunk$set(echo = TRUE)
options(width=1000)
```

# 1. Regresión

En primer lugar, cargamos los paquetes necesarios:

```{r, message=FALSE}
library(dplyr)
library(PASWR2)
library(readr)
```

## 1.1. Emplea el fichero `bloodpress1.txt` para ajustar un modelo de regresión lineal que permita estimar la presión sistólica en hombres según la edad.

```{r, message=FALSE, include=FALSE}
datos <- read_table("bloodpres1.txt") |> 
  mutate(across(where(is.character), as.factor))

print(datos)
```

-   **Seleccionamos los hombres, representamos un diagrama de dispersión y ajustamos un modelo de regresión lineal con la función `lm()`**

```{r, include=FALSE}
datos.male <- datos |> 
  filter(sex=="M")

## Diagrama de dispersión ##
datos.male |>
  ggplot(aes(x=age, y=sbp)) +
  geom_point()

## Covarianza y correlación ##
datos.male |> 
  select(age, sbp) |>
  cov()

datos.male |> 
  select(age, sbp) |>
  cor()

## Modelo de regresión lineal ##
model.male <- lm(sbp~age, data=datos.male)
```

-   **Proporciona una interpretación para los coeficientes**

```{r, include=FALSE}
model.male |> summary()
```

<!-- -   $\beta_0=110.0385$ mmHg: Valor esperado para un hombre de 0 años de edad (en este ejemplo, no tiene sentido) -->

<!-- -   $\beta_1=0.9614$: Por cada año que aumenta la edad de un hombre, se espera que la presión sistólica aumente en 0.9614 mmHg. -->

-   **Representa gráficamente la línea ajustada**

```{r, include=FALSE}
datos.male |>
  ggplot(aes(x=age, y=sbp)) +
  geom_point() +
  geom_abline(intercept=coef(model.male)[1],
              slope=coef(model.male)[2],
              colour="red")
```

-   **Verifica que se cumplen las hipótesis del modelo**

```{r, include=FALSE}
model.male |> checking.plots()

model.male |> 
  rstandard() |> 
  shapiro.test()
```

<!-- *No se verifica la hipótesis de normalidad de los residuos (p-valor*$<0.05$), pero seguiremos con el ejercicio. -->

-   **Obtén la predicción para cinco hombres de 20, 29, 46, 58 y 65 años de edad**

```{r, include=FALSE}
datos.pred <- tibble(age=c(20,29,46,58,65))

datos.pred <- cbind(datos.pred,
                    model.male |> predict(newdata=datos.pred,
                                         interval="prediction"))

print(datos.pred)
```

## 1.2. Emplea el fichero `bloodpress1.txt` para ajustar un modelo de regresión lineal que permita estimar la presión sistólica en mujeres según la edad.

-   **Seleccionamos las mujeres, representamos un diagrama de dispersión y ajustamos un modelo de regresión lineal con la función `lm()`**

```{r, include=FALSE}
datos.female <- datos |> 
  filter(sex=="F")

## Diagrama de dispersión ##
datos.female |>
  ggplot(aes(x=age, y=sbp)) +
  geom_point()

## Covarianza y correlación ##
datos.female |> 
  select(age, sbp) |>
  cov()

datos.female |> 
  select(age, sbp) |>
  cor()

## Modelo de regresión lineal ##
model.female <- lm(sbp~age, data=datos.female)
```

-   **Proporciona una interpretación para los coeficientes**

```{r, include=FALSE}
model.female |> summary()
```

<!-- -   $\beta_0=97.0771$ mmHg: Valor esperado para una mujer de 0 años de edad (en este ejemplo, no tiene sentido) -->

<!-- -   $\beta_1=0.9493$: Por cada año que aumenta la edad de una mujer, se espera que la presión sistólica aumente en 0.9493 mmHg. -->

-   **Representa gráficamente la línea ajustada**

```{r, include=FALSE}
datos.female |>
  ggplot(aes(x=age, y=sbp)) +
  geom_point() +
  geom_abline(intercept=coef(model.female)[1],
              slope=coef(model.female)[2],
              colour="red")
```

-   **Verifica que se cumplen las hipótesis del modelo**

```{r, include=FALSE}
model.female |> checking.plots()

model.female |> 
  rstandard() |> 
  shapiro.test()
```

-   **Obtén la predicción para cinco mujeres de 23, 26, 32, 55 y 62 años de edad**

```{r, include=FALSE}
datos.pred <- tibble(age=c(23,26,32,55,62))

datos.pred <- cbind(datos.pred,
                    model.female |> predict(newdata=datos.pred,
                                         interval="prediction"))

print(datos.pred)
```

## 1.3. Emplea el fichero `bloodpress1.txt` para ajustar un modelo de regresión lineal que permita estimar la presión sistólica según la edad y el sexo (sin interacción).

-   **Representamos un diagrama de dispersión (incluyendo colores distintos para hombres y mujeres)**
```{r, include=FALSE}
datos |>
  ggplot(aes(x=age, y=sbp, colour=sex)) +
  geom_point() + 
  scale_colour_manual(values=c("F"="red", "M"="blue"))
```
-   **Ajustamos un modelo de regresión lineal con la función `lm()`**
```{r, include=FALSE}
model.AgeSex <- lm(sbp ~ age + sex, data=datos)
summary(model.AgeSex)
```
-   **Proporciona una interpretación para los coeficientes**

<!-- $$SBP = \beta_0 + \beta_1*age + \beta_2*I(sex=\mbox{"M"})$$ -->
<!-- -   $\beta_0=96.774$ mmHg: Valor esperado para una mujer de 0 años de edad (en este ejemplo, no tiene sentido) -->

<!-- -   $\beta_0 + \beta_2=110.287$ mmHg: Valor esperado para un hombre de 0 años de edad (en este ejemplo, no tiene sentido) -->

<!-- -   $\beta_1=0.956$: Por cada año que aumenta la edad de un paciente (hombre o mujer), se espera que la presión sistólica aumente en 0.956 mmHg. -->


-   **Obtén la predicción para hombres y mujeres de 20, 30, y 40 años de edad**

```{r, include=FALSE}
datos.pred <- tibble(age=c(20,20,30,30,40,40),
                     sex=c("M","F","M","F","M","F"))

datos.pred <- cbind(datos.pred,
                    model.AgeSex |> predict(newdata=datos.pred,
                                            interval="prediction"))

print(datos.pred)
```

<!-- # 2. Para entregar -->

<!-- ## 2.1. Con el fichero `HSWRESTLER` de la librería PASWR2, ajusta un modelo de regresión para predecir la cantidad de grasa (`tanfat`). Selecciona las variables `age`, `ht`, `wt`, `abs`, `triceps` y `subscap` que mejor sirvan para predecir los valores de `tanfat`. -->

<!-- -   Selecciona las variables eliminado secuencialmente aquellas que no son estadísticamente significativas. -->

<!-- -   Utiliza también la función `stepAIC()` de la librería MASS para seleccionar las variables. -->

<!-- -   Interpreta los coeficientes del modelo. -->

<!-- -   Predice el valor de `tanfat` para dos individuo con valores de la variable `abs` de 20mm y 25mm, respectivamente, y valores de `subscap` de 13mm. -->
