---
title: "Práctica 1: Lectura y manejo de ficheros"
author: "Aritz Adin"
date: "2026-10-07"
date-format: "DD/MM/YYYY"
format:
  html:
    toc: true
---

```{r setup, include=FALSE}
knitr::opts_chunk$set(echo = TRUE)  
```

# 1. Trabajar con ficheros

## 1.1. Visualización de ficheros

Carga la librería `PASWR2` para trabajar con el fichero `EPIDURAL`.

```{r, message=FALSE, warning=FALSE}
library(PASWR2)

data("EPIDURAL")
```

-   Visualiza los primeros 6 registros del fichero `EPIDURAL` con el comando `head()`.

```{r include=FALSE}
head(EPIDURAL)
```

-   Visualiza los primeros 20 registros del fichero `EPIDURAL` con el comando `head()`.

```{r include=FALSE}
head(EPIDURAL, n=20)
```

-   Calcula cuántos registros y cuantas variables tiene el fichero `EPIDURAL` con el comando `dim()`.

```{r include=FALSE}
dim(EPIDURAL)
```

-   Calcula cuántos registros y cuantas variables tiene el fichero `EPIDURAL` con el comando `str()`.

```{r include=FALSE}
str(EPIDURAL)
```

## 1.2. Selección de filas (individuos) y columnas (variables).

-   Selecciona la variable `doctor` del fichero `EPIDURAL` y visualízala en pantalla

```{r include=FALSE}
#EPIDURAL[,"doctor"]
EPIDURAL$doctor
```

-   Selecciona la variable `kg` del fichero `EPIDURAL` y visualízala en pantalla

```{r include=FALSE}
EPIDURAL$kg
```

-   Selecciona la variable `cm` del fichero `EPIDURAL` y visualízala en pantalla

```{r include=FALSE}
EPIDURAL$cm
```

-   Crea una nueva variable llamada `ratio` definida como el cociente entre `kg`/`cm`. Añádela al fichero `EPIDURAL`

```{r include=FALSE}
EPIDURAL$ratio <- EPIDURAL$kg/EPIDURAL$cm

head(EPIDURAL)
```

-   **EJERCICIO** Crea una nueva variable llamada `IMC` (índice de masa corporal) definida como $kg/(m^2)$. Añádela al fichero `EPIDURAL`
```{r include=FALSE}
EPIDURAL$IMC <- EPIDURAL$kg/(EPIDURAL$cm/100)^2

head(EPIDURAL)
```

-   Selecciona la paciente número 19 del fichero `EPIDURAL`. Visualízala por pantalla y averigua cuánto pesa y cuánto mide

```{r include=FALSE}
EPIDURAL[19, ]
```

<!-- * Elimina la paciente 1 del fichero `EPIDURAL` -->

<!-- ```{r include=FALSE} -->

<!-- head(EPIDURAL[-1, ]) -->

<!-- ``` -->

<!-- * Elimina la variable `doctor` del fichero `EPIDURAL` -->

<!-- ```{r include=FALSE} -->

<!-- head(EPIDURAL[,-1]) -->

<!-- ``` -->

-   Crea un nuevo fichero llamado `datos1` con aquellas pacientes que pesen menos de 85 kg. ¿Cuántos registros tiene el fichero `datos1`?

```{r include=FALSE}
pos <- which(EPIDURAL$kg<85)
datos1 <- EPIDURAL[pos, ]

head(datos1)
```

-   Crea un nuevo fichero llamado `datos2` con aquellas pacientes que midan más de 170 cm. ¿Cuántos registros tiene el fichero `datos2`?

```{r include=FALSE}
pos <- which(EPIDURAL$cm>170)
datos2 <- EPIDURAL[pos, ]

head(datos2)
```

-   Crea un nuevo fichero llamado `datos3` con aquellas pacientes que midan más de 170 cm o menos de 165 cm. ¿Cuántos registros tiene el fichero `datos3`?

```{r include=FALSE}
pos <- which(EPIDURAL$cm>170 | EPIDURAL$cm<165)
datos3 <- EPIDURAL[pos, ]

head(datos3)
```

-   Crea un nuevo fichero llamado `datos4` con aquellas pacientes que midan más de 165 cm y menos de 170 cm. ¿Cuántos registros tiene el fichero `datos4`?

```{r include=FALSE}
pos <- which(EPIDURAL$cm>165 & EPIDURAL$cm<170)
datos4 <- EPIDURAL[pos, ]

head(datos4)
```

-   Crea un nuevo fichero llamado `datos5` con aquellas pacientes atendidas por el Doctor A. ¿Cuántos registros tiene el fichero `datos5`?

```{r include=FALSE}
pos <- which(EPIDURAL$doctor=="Dr. A")
datos5 <- EPIDURAL[pos, ]

head(datos5)
```

# 2. Lectura de ficheros externos

## 2.1. Descarga el fichero `Bodyfat.txt` desde MiAulario. Léelo en `R` y almacénalo en un objeto llamado `datos`. Imprímelo por pantalla

```{r include=FALSE}
datos <- read.table("BodyFat.txt",header=TRUE)
datos
```

<!-- ## 2.2. Descarga el fichero `Bodyfat.xlsx` desde MiAulario. Léelo en `R` y almacénalo en un objeto llamado `datos2`. Imprímelo por pantalla -->

<!-- ```{r, message=FALSE, warning=FALSE, include=FALSE} -->

<!-- library(xlsx) -->

<!-- datos2 <- read.xlsx("Bodyfat.xlsx", sheetIndex="Hoja1") -->

<!-- datos2 -->

<!-- ``` -->

## 2.2. Realiza los siguientes ejercicios

-   Con el fichero `datos`, visualiza en pantalla la variable `fat`

```{r include=FALSE}
datos$fat
```

-   Selecciona las observaciones de las variable `fat` cuyo valor sea menor que 25 y guárdalas en un objeto llamado `low.fat`

```{r include=FALSE}
pos <- which(datos$fat<25)

low.fat <- datos[pos,]
low.fat
```

-   Utiliza el comando `table` para averiguar cuántos hombres y mujeres hay en el fichero `datos`.

```{r include=FALSE}
table(datos$sex)
```

-   Haz un *summary* del fichero `datos`

```{r include=FALSE}
summary(datos)
```

<!-- * Elimina la variable `fat` del fichero `datos` -->

<!-- ```{r include=FALSE} -->

<!-- datos[,-2] -->

<!-- ``` -->

<!-- * Elimina las observaciones 7, 9 y 15 del fichero `datos` -->

<!-- ```{r include=FALSE} -->

<!-- datos[-c(7,9,15),] -->

<!-- ``` -->

-   Utiliza la función `eda()` del paquete `PASWR2` para realizar un análisis exploratorio de la variable `fat`

```{r include=FALSE}
eda(datos$fat)
```
